ACORDAO-COMPLETO-2426306

ACÓRDÃO 7624/2021 ATA 14/2021 - PRIMEIRA CÂMARA

VISTOS, relatados e discutidos estes autos de concessão de reforma militar emitidos pelo Ministério da Defesa - Comando da Aeronáutica.
ACORDAM os ministros do Tribunal de Contas da União, reunidos em sessão da 1ª Câmara, ante as razões expostas pelo relator, em:
9.1. considerar prejudicado o exame de mérito do ato de Manoel Florêncio Vicente (24859/2017, peça 3) , diante do falecimento do ex-militar;
9.2. considerar ilegais os atos de reforma emitidos em favor dos Srs. Adalto Ferreira da Silva (25987/2017, peça 4) , José Antônio Neto (25991/2017, peça 5) e José Vicente dos Santos (47344/2016, peça 2) , negando-lhes o correspondente registro;
9.3. dispensar o ressarcimento das quantias indevidamente recebidas, presumidamente, de boa-fé, consoante o enunciado 106 da Súmula de Jurisprudência deste Tribunal;
9.4. determinar ao Ministério da Defesa - Comando da Aeronáutica que:
9.4.1. faça cessar, no prazo de 15 (quinze) dias, contado a partir da ciência desta deliberação, o pagamento decorrente dos atos impugnados, sob pena de responsabilidade solidária da autoridade administrativa omissa, consoante disposto nos arts. 71, IX, da Constituição Federal e 262 do Regimento Interno desta Corte;
9.3.2. regularize os proventos aos respectivos postos corretos à época da reforma inicial dos interessados;
9.4.2. dê ciência do inteiro teor desta deliberação aos interessados, alertando-os de que o efeito suspensivo proveniente da interposição de eventuais recursos, caso não providos, não os exime da devolução dos valores indevidamente percebidos após a notificação;
9.4.3. envie a esta Corte de Contas, no prazo de 30 (trinta) dias, por cópia, comprovante de que os interessados tiveram ciência desta deliberação.
9.5. encerrar o processo e arquivar os presentes autos.

Concessão de reforma militar.

Primeira Câmara

3. Interessados: Adalto Ferreira da Silva (XXX.505.838-XX); José Antônio Neto (XXX.848.444-XX); José Vicente dos Santos (XXX.453.078-XX); Manoel Florêncio Vicente (XXX.331.102-XX).

13.1. Ministros presentes: Walton Alencar Rodrigues (Presidente), Benjamin Zymler, Vital do Rêgo e Jorge Oliveira.
13.2. Ministros-Substitutos presentes: Augusto Sherman Cavalcanti e Weder de Oliveira (Relator).

A F S REPRESENTADO POR A C R S

Associação dos Docentes Universidade Federal do Piauí

WEDER DE OLIVEIRA

Em exame, quatro atos de reforma inicial emitidos pelo Ministério da Defesa - Comando da Aeronáutica.
Reproduzo, com ajustes de forma, a instrução do auditor da Secretaria de Fiscalização de Integridade de Atos e Pagamentos de Pessoal e de Benefícios Sociais (Sefip) , (peça 4) , que recebeu anuência do diretor da unidade especializada (peça 5) , bem como manifestação de concordância pelo MP/TCU, representado pelo procurador Júlio Marcelo de Oliveira (peça 6) .
" (...) EXAME TÉCNICO
Procedimentos aplicados
2.	Os procedimentos para exame, apreciação e registro de atos de pessoal encontram-se estabelecidos na Instrução Normativa TCU 78/2018 e na Resolução TCU 206/2007. Essas normas dispõem, em seus arts. 4º, § 2º, e 3º, § 3º, respectivamente, que os atos de pessoal disponibilizados por meio do e-Pessoal devem ser submetidos à crítica automatizada do próprio sistema, com base em parâmetros predefinidos.
3.	Relativamente aos atos de admissão e concessão de aposentadoria, pensão e reforma, as rotinas de crítica das informações cadastradas nos sistemas informatizados de coleta de atos foram elaboradas e validadas levando-se em conta as peculiaridades desses atos. Os itens de verificação do sistema compreendem prazos e fundamentos legais, assim como eventuais ocorrências de acumulação. Tratam-se de verificações mais abrangentes, minuciosas e precisas do que aquelas que podem ser realizadas por mãos humanas, proporcionando um nível de segurança ainda maior.
4.	As críticas aplicadas aos atos encontram-se discriminadas na opção Crítica do Sistema e-Pessoal.
5.	Além da crítica automatizada, há verificação humana adicional no caso de haver alertas do sistema ou informações não formatadas, como esclarecimentos do gestor ou do controle interno.  
6.	As críticas também consideram os registros do Sistema Integrado de Administração de Recursos Humanos (Siape) . O Siape disponibiliza informações atualizadas sobre as parcelas que integram os proventos, diferentemente, portanto, do Sisac, que informa as parcelas no momento do registro do ato. 
SITUAÇÃO DAS REFORMAS EM ANÁLISE
7.	É importante salientar que esta Corte de Contas, recentemente, mudou o entendimento quanto à possibilidade de o militar já reformado por limite de idade para permanência na reserva receber um posto/graduação acima, para fins de proventos, por ocasião de sua reforma por incapacidade, amparada no art. 110 da Lei 6.880/1980, firmando entendimento de que apenas militares da ativa ou da reserva podem receber a majoração no posto/graduação, conforme texto da lei a seguir:
Lei nº 6880/80
 (...) 
Art. 110. O militar da ativa ou da reserva remunerada, julgado incapaz definitivamente por um dos motivos constantes dos incisos I e II do art. 108, será reformado com a remuneração calculada com base no soldo correspondente ao grau hierárquico imediato ao que possuir ou que possuía na ativa, respectivamente
        § 1º Aplica-se o disposto neste artigo aos casos previstos nos itens III, IV e V do artigo 108, quando, verificada a incapacidade definitiva, for o militar considerado inválido, isto é, impossibilitado total e permanentemente para qualquer trabalho.
        § 2º Considera-se, para efeito deste artigo, grau hierárquico imediato:
        a) o de Primeiro-Tenente, para Guarda-Marinha, Aspirante-a-Oficial e Suboficial ou Subtenente;
        b) o de Segundo-Tenente, para Primeiro-Sargento, Segundo-Sargento e Terceiro-Sargento; e
        c) o de Terceiro-Sargento, para Cabo e demais praças constantes do Quadro a que se refere o artigo 16.
        § 3º Aos benefícios previstos neste artigo e seus parágrafos poderão ser acrescidos outros relativos à remuneração, estabelecidos em leis especiais, desde que o militar, ao ser reformado, já satisfaça às condições por elas exigidas.
8.	  Dessa forma, o Acórdão 2225/2019-TCU-Plenário, da Relatoria do Ministro Benjamin Zymler, apresentou nova interpretação na situação supracitada, in verbis:
Sumário
ATOS DE REFORMA. ALTERAÇÃO DE UMA DAS CONCESSÕES PARA ELEVAÇÃO, EM UM GRAU HIERÁRQUICO, DO POSTO SOBRE O QUAL CALCULADOS OS PROVENTOS DO INATIVO, EM FACE DA SUPERVENIÊNCIA DE INVALIDEZ PERMANENTE DECORRENTE DE DOENÇA ESPECIFICADA EM LEI. MILITAR ANTERIORMENTE REFORMADO COM PROVENTOS JÁ CALCULADOS SOBRE O POSTO HIERÁRQUICO SUPERIOR, POR TEMPO DE SERVIÇO. AUSÊNCIA DE PREVISÃO LEGAL PARA EXTENSÃO DA VANTAGEM ESTABELECIDA NO ART. 110 DA LEI 6.880/1980 A MILITARES JÁ REFORMADOS, BEM COMO PARA O ACRÉSCIMO DE DOIS POSTOS NO CÁLCULO DOS PROVENTOS. NEGATIVA DE REGISTRO. DETERMINAÇÕES. LEGALIDADE E REGISTRO DAS DEMAIS CONCESSÕES. (Grifo nosso) 
9.	Assim pelo exposto com base no novo entendimento desta Corte de Contas quanto a impossibilidade de majoração dos proventos de reforma para militares já reformados, passa-se a analisar os atos do presente processo.
a)	Na análise do ato nº 47344/2016, verifica-se que o Sr. JOSE VICENTE DOS SANTOS, CPF XXX.453.078-XX, era Capitão da ativa, passou para reserva com proventos de Capitão, foi inicialmente reformado por idade em 25/06/2012 (TC Processo 026.558/2018-1, julgado legal) e, no ato em análise, foi novamente reformado, mas nessa oportunidade por incapacidade/invalidez quando teve seus proventos indevidamente majorados para o posto de Major, documentação anexa ao ato de concessão. Desta forma, quando desta reforma por incapacidade em análise no presente processo, o militar já era reformado por idade e a majoração que se deu em seus proventos é irregular por ferir o Acórdão nº 2.225/19-TCU-Plenário, devendo o ato ser apreciado pela ilegalidade e os proventos serem calculados com base no posto de Capitão. 
b)	No ato nº 25987/2017, o Sr. ADALTO FERREIRA DA SILVA, CPF XXX.505.838-XX, era Coronel da ativa, passou para reserva com proventos de Brigadeiro, foi reformado por limite de idade em 26/11/1999 (TC Processo 001.866/2003-5, julgado legal) , e, no ato em análise, foi novamente reformado, mas nessa oportunidade por incapacidade/invalidez quando teve seus proventos indevidamente majorados para o posto de Major-Brigadeiro, documentação anexa ao ato de concessão. Desta forma, quando desta reforma por incapacidade em análise no presente processo, o militar já era reformado por idade e a majoração que se deu em seus proventos é irregular por ferir o Acórdão nº 2.225/19-TCU-Plenário, devendo o ato ser apreciado pela ilegalidade e os proventos serem calculados com base no posto de Brigadeiro.  
c)	No ato nº 25991/2017, o Sr. JOSE ANTONIO NETO, CPF XXX.848.444-XX, era suboficial da ativa, passou para a reserva com proventos de 2º tenente, posteriormente foi reformado por limite de idade reforma por incapacidade (TC-Processo 018.602/1994-0, julgado legal) . Entretanto, em 28/11/2012, foi reformado novamente, nessa oportunidade por com base no art. 110 da Lei nº 6.880/80, quando teve seus proventos indevidamente majorados para o posto de 1º Tenente, conforme documentação anexa ao ato de concessão. Desta forma, quando desta reforma por incapacidade em análise no presente processo, o militar já era reformado por incapacidade e a majoração que se deu em seus proventos é irregular por ferir o Acórdão nº 2.225/19-TCU-Plenário, devendo o ato ser apreciado pela ilegalidade e os proventos serem calculados com base no posto de 2º Tenente.  
d)	No ato nº 24859/2017, verificou-se, junto aos sistemas deste TCU, que o Sr. MANOEL FLORENCIO VICENTE, CPF XXX.331.102-XX, faleceu em 26/05/2020, razão pela qual o presente ato está prejudicado para análise, tendo em vista a perda de objeto. 
10.	No que se refere à acumulação de cargos cargo/proventos públicos por parte dos interessados, verificou-se que nenhum destes acumula os proventos de pensão com outros recursos de origem pública.
CONCLUSÃO 
11.	A abrangência e a profundidade das verificações levadas a efeito fundamentam convicção de ilegalidade dos atos por contrariar o Acórdão 2225/2225-TCU-Plenário, com exceção do ato nº 24859/2017 que tem a sua análise prejudicada por perda de objeto. 
PROPOSTA DE ENCAMINHAMENTO
12.	Ante o exposto, com fundamento nos arts. 71, inciso III, da Constituição Federal, 1º, inciso V, e 39, incisos I e II, da Lei 8.443/1992 e 260, § 1º e 5º, do Regimento Interno do Tribunal de Contas da União, bem como art. 7º, § 4º da IN 78/2018, propõe-se:
a) considerar ilegais os atos de concessão de reforma nº 25987/2017, 25987/2017 e 25991/2017; 
b) dispensar o ressarcimento das quantias indevidamente recebidas de boa-fé pelos interessados, consoante o disposto no Enunciado 106 da Súmula da Jurisprudência do TCU;
c) considerar prejudica a análise por perda de objeto do ato nº 24859/2017, tendo em vista o falecimento do interessado e, por conseguinte, haver cessados os efeitos financeiros.
d) determinar ao Comando da Aeronáutica que:
d.1) no prazo de 15 (quinze) dias, a contar da ciência desta Deliberação, abstenha-se de realizar pagamentos decorrentes do ato impugnado, sujeitando-se a autoridade administrativa omissa à responsabilidade solidária, nos termos do art. 262, caput, do Regimento Interno/TCU;
d.2) dê ciência, no prazo de 15 (quinze) dias, a contar do recebimento da notificação deste Acórdão, aos interessados, encaminhando a este Tribunal, no prazo de 30 (trinta dias) , comprovante da referida ciência; e
d.3) alerte aos interessados que o efeito suspensivo proveniente da interposição de possíveis recursos perante o TCU não as exime da devolução dos valores percebidos indevidamente após a respectiva notificação, caso os recursos não sejam providos.
e) esclarecer à unidade de origem, com supedâneo no art. 262, § 2º, do Regimento Interno, que a concessão considerada ilegal poderá prosperar mediante a emissão e o encaminhamento a este Tribunal de novo ato concessório, escoimado das irregularidades apontadas nestes autos;
f) proceda a regularização do posto/graduação que serve de base para o cálculo dos proventos das reformas dos interessados;
g) determinar à Secretaria de Fiscalização de Pessoal que monitore o cumprimento das medidas indicada nos subitens 12.e) e 12.f) supra, representando a este Tribunal, caso necessário."
É o relatório.

não há.

Procurador Júlio Marcelo de Oliveira.

ATOS DE REFORMA MILITAR. ALTERAÇÃO COM A ELEVAÇÃO, EM UM GRAU HIERÁRQUICO, DO POSTO DOS PROVENTOS DOS INATIVOS, EM FACE DA SUPERVENIÊNCIA DE INVALIDEZ PERMANENTE DECORRENTE DE DOENÇA ESPECIFICADA EM LEI. AUSÊNCIA DE PREVISÃO LEGAL PARA EXTENSÃO DA VANTAGEM ESTABELECIDA NO ART. 110 DA LEI 6.880/1980 A MILITARES JÁ REFORMADOS. ILEGALIDADE DE TRÊS ATOS. EXAME DE MÉRITO DE UM ATO PREJUDICADO POR PERDA DE OBJETO. DETERMINAÇÃO. CIÊNCIA. ARQUIVAMENTO.

REFORMA (REFO)

Secretaria de Fiscalização de Integridade de Atos e Pagamentos de Pessoal e de Benefícios Sociais (Sefip).

Trata-se de quatro atos de reforma inicial emitidos pelo Ministério da Defesa - Comando da Aeronáutica.
A Secretaria de Fiscalização de Integridade de Atos e Pagamentos de Pessoal e de Benefícios Sociais (Sefip) entende que os atos de Adalto Ferreira da Silva (25987/2017, peça 4) , José Antônio Neto (25991/2017, peça 5) e José Vicente dos Santos (47344/2016, peça 2) devem ser julgados ilegais, visto que os ex-militares já haviam sido reformados por terem atingido a idade-limite de permanência na reserva remunerada, e agora estão sendo reformados, novamente, não fazendo jus a nova melhoria como consequência da reforma por incapacidade prevista no art. 110 da Lei 6880/1980, como consta da fundamentação legal em seus respectivos atos, agora em exame.
Quanto à reforma de Manoel Florêncio Vicente (24859/2017, peça 3) , a Sefip, após verificar que o interessado faleceu em 26/5/2020, entende que o respectivo "ato está prejudicado para análise, tendo em vista a perda de objeto".
O MP/TCU anuiu à proposta.
Acompanho as manifestações uníssonas, as quais incorporo às minhas razões de decidir. 
O exame de mérito do ato de Manoel Florêncio Vicente pode ser considerado prejudicado, diante do falecimento do ex-militar, com fundamento nos arts. 1º, V, e 39, II, da Lei 8.443/1992 e art. 260, § 5º, do Regimento Interno do Tribunal de Contas da União
7.	O ex-militar José Vicente dos Santos já havia sido reformado, no posto de capitão, por idade limite de permanência na reserva, como consta do ato Sisac de reforma inicial, julgado legal no âmbito do TC Processo 026.558/2018-1, e agora, nesse novo ato, o posto referência para cálculo de seus proventos está sendo elevado para major.
8.	O ex-militar Adalto Ferreira da Silva já havia sido reformado, no posto de brigadeiro, por idade limite de permanência na reserva, como consta do ato Sisac de reforma inicial, julgado legal no âmbito do TC Processo 001.866/2003-5, e agora, nesse novo ato, o posto referência para cálculo de seus proventos está sendo elevado para major brigadeiro.
9.	O ex-militar José Antônio Neto já havia sido reformado, no posto de segundo tenente, por idade limite de permanência na reserva, como consta do ato Sisac de reforma inicial, julgado legal no âmbito do TC Processo 018.602/1994-0, e agora, nesse novo ato, o posto referência para cálculo de seus proventos está sendo elevado para primeiro tenente.
10.	Em verdade, os atos em exame são de alteração e não iniciais (tal como cadastrados no sistema e-Pessoal) , e estão maculados pela mesma irregularidade, conforme apontado pela Sefip.
11.	Os atos acostados às peças 2, 4 e 5 são inconsistentes com o que dispõe o art. 110, §§ 1º e 2º, da Lei 6.880/1980, o qual concedeu ao militar, apenas da reserva e da ativa, a possibilidade de ser inativado em grau hierárquico superior (no caso de invalidez permanente) :
"Art. 110. O militar da ativa ou da reserva remunerada, julgado incapaz definitivamente por um dos motivos constantes dos incisos I e II do art. 108, será reformado com a remuneração calculada com base no soldo correspondente ao grau hierárquico imediato ao que possuir ou que possuía na ativa, respectivamente. 
§ 1º Aplica-se o disposto neste artigo aos casos previstos nos itens III, IV e V do artigo 108, quando, verificada a incapacidade definitiva, for o militar considerado inválido, isto é, impossibilitado total e permanentemente para qualquer trabalho.
§ 2º Considera-se, para efeito deste artigo, grau hierárquico imediato:
a) o de Primeiro-Tenente, para Guarda-Marinha, Aspirante-a-Oficial e Suboficial ou Subtenente;
b) o de Segundo-Tenente, para Primeiro-Sargento, Segundo-Sargento e Terceiro-Sargento; e
c) o de Terceiro-Sargento, para Cabo e demais praças constantes do Quadro a que se refere o artigo 16" (não grifado no original) .
12.	Acerca dessas situações, de inatividade em posto superior não condizente com o que dispõe o referido art. 110 da Lei 6.880/1980, o Tribunal assim decidiu no Acórdão 2225/2019-TCU-Plenário:
"ATOS DE REFORMA. ALTERAÇÃO DE UMA DAS CONCESSÕES PARA ELEVAÇÃO, EM UM GRAU HIERÁRQUICO, DO POSTO SOBRE O QUAL CALCULADOS OS PROVENTOS DO INATIVO, EM FACE DA SUPERVENIÊNCIA DE INVALIDEZ PERMANENTE DECORRENTE DE DOENÇA ESPECIFICADA EM LEI. MILITAR ANTERIORMENTE REFORMADO COM PROVENTOS JÁ CALCULADOS SOBRE O POSTO HIERÁRQUICO SUPERIOR, POR TEMPO DE SERVIÇO. AUSÊNCIA DE PREVISÃO LEGAL PARA EXTENSÃO DA VANTAGEM ESTABELECIDA NO ART. 110 DA LEI 6.880/1980 A MILITARES JÁ REFORMADOS, BEM COMO PARA O ACRÉSCIMO DE DOIS POSTOS NO CÁLCULO DOS PROVENTOS. NEGATIVA DE REGISTRO. DETERMINAÇÕES. LEGALIDADE E REGISTRO DAS DEMAIS CONCESSÕES."
13.	Destarte, os atos devem ser considerados ilegais.
14.	Também deve ser determinado ao Comando da Aeronáutica que regularize o posto/graduação que serve de base para o cálculo dos proventos de reforma dos atos aqui apreciados.
15.	Por fim, registro que não é necessária a realização da prévia oitiva dos interessados em razão de que os respectivos atos ingressaram há menos de 5 anos neste Tribunal (Acórdão 587/2011-TCU-Plenário) .
Diante do exposto, manifesto-me pela aprovação do acórdão que ora submeto à apreciação deste Colegiado.
TCU, Sala das Sessões Ministro Luciano Brandão Alves de Souza, em 4 de maio de 2021.
Weder de Oliveira 
Relator